【裁判字號】    96,訴,1125
【裁判日期】    970215
【裁判案由】    拆屋還地
【裁判全文】
臺灣士林地方法院民事判決              96年度訴字第1125號
原      告  丁○○
法定代理人  丙○○
訴訟代理人  楊進興律師
被      告  甲○○
            乙○○
上列當事人間請求拆屋還地事件事件，本院於民國97年1 月29日
言詞辯論終結，判決如下：
    主      文
被告應將坐落在臺北縣汐止市○○段一二九地號土地上，門牌號
碼臺北縣汐止市○○路二三七巷七號房屋占用如附圖標示A 、面
積五十四平方公尺部分拆除，並將該部分之土地返還原告。
被告甲○○、乙○○應各給付原告新臺幣伍萬玖仟肆佰元，並自
民國九十六年九月一日起至返還前項土地予原告之日止，各按年
給付原告新臺幣壹萬壹仟捌佰捌拾元。
原告其餘之訴駁回。
訴訟費用由被告甲○○、乙○○各負擔其中新臺幣捌仟元，餘由
原告負擔。
本判決第一項，於原告以新台幣陸拾肆萬元為被告供擔保後，得
假執行。
本判決第二項，於原告各以新臺幣貳萬柒仟元為被告甲○○、乙
○○供擔保後，得假執行。
原告其餘假執行之聲請駁回。
    事實及理由
一、按訴狀送達後，原告不得將原訴變更或追加他訴，但該訴訟
    標的對於數人必須合一確定時，追加其原非當事人之人為當
    事人者，不在此限，民事訴訟法第255 條第1 項第5 款定有
    明文。又繼承人有數人時，在分割遺產前，各繼承人對於遺
    產全部為公同共有；公同共有人對共有物之處分，除法律或
    契約另有規定外，應得公同共有人全體之同意，民法第1151
    、第828 條第1 項亦有明文。查本件原告主張訴請拆除之系
    爭房屋，原係巫阿祥所興建，嗣巫阿祥死亡後由被告二人為
    繼承人繼承取得所有權，則依前開法條規定，原告訴請拆除
    該公同共有之財產，其法律關係之性質自屬須合一確定，即
    須以全體公同共有人為被告，其當事人之適格始無欠缺。從
    而，原告於起訴後，追加乙○○為被告，揆諸前揭法條規定
    ，自屬合法，堪予准許。
二、原告起訴主張：原告為臺北縣汐止市○○段1294地號土地（
    下稱系爭土地）之所有權人，惟被告公同共有之臺北縣汐止
    市○○路237 巷7 號房屋無權占用該土地如附圖之臺北縣汐
    止市地政事務所96年11月26日複丈成果圖（下稱複丈成果圖
    ）標示A 部分所示位置及面積。為此，依民法第767 條之規
    定，請求被告將系爭房屋占用系爭土地部分拆除，並將占用
    之該部分土地返還原告，另依民法179 條之規定，訴請被告
    按系爭土地申報地價年息10％計算，給付相當於租金之不當
    得利等語，而聲明求為判決：(一)被告應將坐落臺北縣汐止市
    ○○段129 地號土地上，門牌號碼臺北縣汐止市○○路237
    巷7 號房屋占用如複丈成果圖標示A 、面積54平方公尺部分
    拆除，並將土地返還原告。(二)被告應各給付原告新臺幣（以
    下同）118,800 元，及自96年9 月1 日起至返還前項土地予
    原告之日止，各按年給付原告23,760元。(三)原告願供擔保，
    請准宣告假執行。
三、被告則以：系爭房屋係由其父巫阿祥起造，至今已逾60餘年
    ，巫阿祥死亡後，由被告二人共同繼承。而系爭土地係為國
    有，雖原告於36年7 月1 日登記為系爭土地之所有權人，然
    此僅係為符合土地法規定所為之總登記，實則原告至80年間
    始補充送件，且原告既無代理人亦無管理人，根本無從登記
    。另原告之原始廟址乃坐落在臺北縣汐止事汐止段汐止小段
    247 地號土地，原告亦為無權占用系爭土地云云置辯，並聲
    明求為判決：駁回原告之訴。
四、查系爭房屋係為被告之父巫阿祥所出資起造，嗣巫阿祥死亡
    後，由被告甲○○及乙○○繼承取得所有權。該房屋坐落基
    地占用及於系爭土地中如附圖標示Α、面積54平方公尺部分
    等情，為兩造所不爭執，且有戶籍資料及如附圖所示之複丈
    成果圖附卷可憑，應堪認為真實。
五、茲原告主張上情，引據民法第767 條、第179 條規定，各請
    求被告拆屋還地及返還不當得利，被告則以前開情詞置辯。
    本院判斷如下：
  (一)按「當事人主張有利於己之事實者，就其事實有舉證之責任
    。」，民事訴訟法第277 條前段定有明文。而以無權占有為
    原因，請求返還所有物之訴，原告就被占用物之所有權存在
    及被告占用之事實，除被告自認或不爭執者外，應負舉證責
    任，而被告如以非無權占有為抗辯者，原告於被告占有為無
    法律上權源之事實，不負舉證責任，被告應就其取得占有係
    有正當權源之事實證明之，如不能證明，則應認原告之請求
    為有理由。
  (二)系爭土地現在登記為原告所有，此有土地登記謄本附卷可稽
    （本院卷第10頁），即堪認原告確為系爭土地之現在所有權
    人。被告雖抗辯系爭土地屬國有，原告登記為所有權人不合
    法云云。然按依土地法所為之登記，有絕對效力，土地法第
    43條定有明文，故縱使債務人之處分有無效之原因，在該登
    記未經提起塗銷登記之訴，並得有勝訴之確定判決以前，其
    登記不失其效力，登記為所有權人之人，自得本於所有權人
    地位主張權利（最高法院50年台上字第96號判例、82年度第
    2 次民事庭會議決議(一)意旨參照）。是原告既經登記為系爭
    土地之現在所有權人，揆之前揭規定及說明，在該登記未經
    依法塗銷前，自得本於所有權主張權利。
  (三)次按「所有權人對於無權占有或侵奪其所有物者，得請求返
    還之；對於妨害其所有權者，得請求除去之。」，民法第76
    7 條定有明文。系爭土地為原告所有，而被告二人因繼承而
    公同共有之系爭房屋，確實占用系爭土地如附圖編號A 所示
    之位置及面積，並均未能舉證證明有何占有使用之正當權源
    ，即屬無權占有，原告本於所有權人之地位，援引民法第76
    7 條前段及中段所有物返還請求權及所有權妨害排除請求權
    之規定，請求被告將所有系爭房屋占用系爭土地如附圖A 部
    分拆除，將占用之該部分土地返還予原告，於法即屬有據。
    被告抗辯系爭土地為國有，而非原告所有，登記亦非合法云
    云，要非可採，亦無礙於上開認定。
  (四)第按無權占有他人土地，可能獲得相當於租金之利益，為社
    會通常之觀念，最高法院61年度台上字第169 號著有判例可
    循。本件被告以系爭房屋無權占有系爭土地，而消極減免其
    應支付使用該土地之代價，即受有利益，並因而致原告占有
    使用系爭土地之權益受有損害，原告依不當得利法律關係，
    請求被告返還相當於租金之利益，於法洵無不合。又「不當
    得利之受領人，依其利益之性質或其他情形不能返還者，應
    償還其價額。」，民法第181 條但書定有明文。本件被告無
    權占用原告與第三人共有之系爭土地，因而獲得占有使用之
    利益，並致原告無法管領使用而受有損害，因依其性質為不
    能返還，是依據上開規定，即應償還其價額，而被告二人公
    同共有系爭房屋，即其公同共有權利各為1/2 ，自應按此比
    例分別核計渠等各應返還原告之不當得利數額。本院審酌：
  1.按關於相當於租金之利益之計算標準，應參酌土地法第105
    條、第97條第1 項之規定，予以計算較為客觀公允（最高法
    院81年度台上字第339 號判例參照）。再按城市地方房屋之
    租金，以不超過土地及其建築物申報總價額年息10％為限，
    土地法第97條第1 項定有明文，此項規定於租用基地建築房
    屋準用之，同法第105 條亦有明文。其次，所謂土地價額係
    指法定地價而言；土地所有人依土地法所申報之地價為法定
    地價，土地所有權人未於公告期間申報地價者，以公告地價
    （並非公告現值）80％為其申報地價，土地法第148 條、土
    地法施行法第25條、平均地權條例第16條前段亦定有明文，
    故土地法第97條第1 項所謂之申報地價，即指該土地之申報
    地價而言。又所謂年息10％為限，乃指基地租金之最高限額
    而言，並非一律依照申報價額年息10％計算之，尚須斟酌基
    地位置、工商繁榮程度、使用人利用基地之經濟價值、所受
    利益及社會情感等情事而為決定。
  3.原告請求被告各給付如聲明第2 項所示之金額以返還不當得
    利，參諸系爭土地坐落位置在臺北縣汐止市轄內，系爭房屋
    乃充作被告甲○○住家使用，鄰汐止市○○路市場巷道，面
    寬約為4 、5 公尺，距離最近學校約500 公尺，騎乘機車赴
    車站約需費1 分鐘，周圍均為1 至2 層樓之老舊房屋等等情
    ，業據本院履勘現場屬實，有勘驗筆錄在卷可憑（本院卷第
    25頁以下），堪認系爭土地周圍雖屬商業繁榮之區域，生活
    機能完善，但巷道狹小，進出非甚便利。本院審酌此等基地
    位置、利用狀況、交通便利與繁榮程度、使用經濟效用等項
    ，及系爭土地自91年9 月1 日至今之申報地價，均為每平方
    公尺8,800 元等一切情狀，認被告所受占用土地之不當得利
    ，應以申報價額年息5 ％計算為適當，原告請求按土地申報
    地價年息10％計算，依系爭土地之現況而論，尚屬過高，其
    超逾部分即屬不能核許，是原告得請求被告給付之數額，應
    各為59,400元，及自96年9 月1 日起至返還系爭土地與原告
    之日止，各按年給付原告11,880元（計算式如附件）。
六、從而，原告主張依據民法第767 條及第179 條規定，請求被
    告拆屋還地及返還不當得利，應認於其請求被告將系爭房屋
    占用系爭土地如附圖標示A 、面積54平方公尺部分拆除，並
    將該部分土地返還予原告，及請求被告各給付59,400元，及
    自96年9 月1 日起至返還前述土地予原告之日止，各按年給
    付原告11,880元之範圍內，為有理由，應予准許，逾此所為
    請求，則為無理由，應予駁回。
七、原告陳明願供擔保，聲請宣告假執行，核於其勝訴之範圍內
    ，於法洵無不合，爰酌定相當之擔保金額予以准許。而原告
    其餘假執行之聲請，因其訴經駁回而失所附麗，應併予駁回
    之。至兩造攻擊、防禦方法，經本院各予審酌後，認均無礙
    於本件之判斷，於茲不贅。
八、據上論結，原告之訴為一部有理由、一部無理由，依民事訴
    訟法第79條、第87條第1 項、第390 條第2 項判決如主文。
中    華    民    國    97    年    2     月    15    日
                  民事第一庭  法  官  蕭錫証
以上正本證明與原本無異。
如對本判決上訴，應於判決送達後20日內向本院提出上訴狀。
中    華    民    國    97    年    2     月    21    日
                              書記官  林立原
附件：
一、系爭房屋占用面積申報地價總額為475,200 元，即54x8800=
    475200。
二、自91年9 月1 日至96年8 月31日五年期間，被告按占用土地
    申報地價年息5 ％計算應各給付之數額為59,400元，即4752
    00x5％x5÷2 ＝59400 。
三、自96年9 月1 日起至返還占用土地止，被告應按年返還原告
    之不當得利數額為11,880元，即475200x5％÷2 ＝11880。


司法院資訊處製作；財團法人民間司法改革基金會備份。
